【裁判字號】    92,訴,2128
【裁判日期】    921201
【裁判案由】    侵權行為損害賠償
【裁判全文】
臺灣板橋地方法院民事判決  九十二年度訴字第二一二八號
    原      告  甲○○
    被      告  乙○○
                丙○○
右當事人間請求侵權行為損害賠償事件，本院判決如左：
    主    文
被告乙○○、丙○○應連帶給付原告新台幣參佰零捌萬肆仟捌佰柒拾肆元，及自民國
九十一年五月七日起至清償日止按年息百分之五計算之利息。
被告乙○○應給付原告新台幣壹拾捌萬陸仟貳佰捌拾陸元，及自民國九十二年四月三
日起至清償日止按年息百分之五計算之利息。
原告其餘之訴駁回。
訴訟費用由被告乙○○、丙○○連帶負擔二十分之十九，其餘由被告乙○○負擔。
本判決第一項於原告以新台幣參拾萬元為被告乙○○、丙○○供擔保後，得假執行。
本判決第二項於原告以新台幣貳萬元為被告乙○○供擔保後，得假執行。
原告其餘假執行之聲請駁回。
    事    實
甲、原告方面：
一、聲明：求為判決(一)被告乙○○、丙○○應連帶給付告新台幣（下同）三百零八萬
    四千八百七十四元，及自民國九十一年五月七日起至清償日止按年息百分之五計
    算之利息。(二)被告乙○○應給付原告一十八萬六千二百八十六元，及自起訴狀繕
    本送達翌日起至清償日止按年息百分之五計算之利息。(三)被告應連帶給付原告因
    本件侵權行為、詐欺等而委任律師訴訟之律師費五萬元，及自起訴狀繕本送達翌
    日起至清償日止按年息百分之五計算之利息。並陳明願供擔保請准宣告假執行。
二、陳述：
    (一)查被告乙○○於八十九年一月初，在台北縣三重市○○街七十五巷二號一樓受
      原告之委託，原應將李志憲以其所有位在台北縣三重市○○段○○段一四二之
      二地號土地及坐落其上門牌為台北縣三重市○○路五十號二樓之房屋（即建號
      四七八八號建物，以下簡稱系爭房地）清償向大眾商業銀行貸得款項後，再即
      過戶予原告。詎乙○○竟基於為自己不法所有之意圖，向李志憲及  告佯稱其
      熟稔土地登記相關手續，可自行辦理過戶節省費用，致李志憲及原告信以為真
      而陷於錯誤，進而交付相關過戶規費、土地增值稅等款項共計八十九萬五千元
      （其中超收詐取一十八萬六千三百八十六元）、及身分證影本、印鑑證明、印
      鑑予乙○○，乙○○進而於同月二十日許，攜同不詳姓名之男女至位於台北縣
      三重市○○街六十一巷六弄十號「世運代書事務所」，向不知情之張志遠代書
      佯稱該男子即為賣方李志憲，該女子即為買方甲○○，並交付系爭房地所有權
      狀、戶籍謄本、印鑑證明等物予張志遠辦理系爭房地過戶予甲○○等事宜。嗣
      於同月二十六日許，乙○○竟與丙○○共同基於使公務員登載不實之概括犯意
      聯絡，二人均明知李志憲並未將系爭房地出賣予丙○○，竟由丙○○檢具其印
      鑑證明、戶口名簿等資料委託不知情之代書張志遠，於八十九年一月二十六日
      分別擬定內容為李志憲將系爭房、地分別以二十九萬九千七百元及一百九十五
      萬三千九百六十三元之價格出售予丙○○之建築改良物買賣所有權移轉契約書
      及土地買賣所有權移轉契約書各一份（俗稱公契），並另擬定一份買賣系爭房
      地總價款為四百五十萬元之不動產買賣契約書（俗稱私契），由丙○○向陽信
      商業銀行股份有限公司（下稱陽信銀行）蘆洲分行申請借款三百萬元，並以陽
      信銀行為抵押權人，在系爭房地上設定最高限額抵押權三百六十萬元，並由丙○○在土地建築改良物抵押權設定契約書上簽名蓋章完成契約行為後，再由張
      志遠將上開各契約書、土地權狀、建物權狀、印鑑證明、戶口名簿、契稅收據
      等資料持以一併向台北縣三重地政事務所申請系爭房地之移轉登記及抵押權設
      定登記，使地政人員將「李志憲所有系爭房地已出賣予丙○○之不實事項」登
      載於土地登記簿謄本、建物登記簿謄本、土地所有權狀、建物所有權狀及他項
      權利證明書，陽信銀行誤信上開房地為丙○○所有，因而陷於錯誤並於同年三
      月六日核撥貸款三百萬元予丙○○，足以生損害於李志憲、陽信銀行對貸款徵
      信之正確性及地政機關對土地建物登記管理之正確性。之後，乙○○及丙○○
      繼而承接上開使公務員登載不實事項之犯意，於同年三月六日共同至「世運代
      書事務所」要求不知情之代書張志遠，擬定內容為丙○○將系爭房地，分別以
      三十一萬五千一百元及一百九十五萬三千九百六十三元之價格，出售予甲○○
      之建築改良物買賣所有權移轉契約書及土地買賣所有權移轉契約書，向台北縣
      三重地政事務所申請系爭房地之移轉登記，使地政事務所人員將「丙○○出賣
      系爭房地予甲○○之不實事項」登載於土地登記簿謄本、建物登記簿謄本，而
      將系爭房地再度移轉登記予甲○○，並將上開土地及建物權狀交付予甲○○，
      且隱瞞系爭房地已遭設定抵押權乙事。嗣因陽信銀行以丙○○未如期繳交借款
      利息，向法院聲請查封拍賣系爭房地，李志憲、甲○○始知受騙。
    (二)被告乙○○與丙○○同謀詐欺、偽造文書，以原告向訴外人李志憲買受之系爭
      房地不動產，先行過戶在丙○○名下向陽信銀行蘆洲分行辦理抵押貸款後，再
      移轉登記予原告，嗣因欠繳貸款利息，經陽信銀行催繳遭拒，並查明系爭房屋
      已遭移轉過戶在原告名下，轉而聲請法院查封系爭房屋，要求原告代償，原告
      始獲悉上情。案發後，原告質問乙○○，乙○○竟表示：「事情揭穿了，大不
      了算是向妳借房屋辦理銀行貸款罷了。」毫無悛悔之意，且因原告不認識丙○○究係何人，在先生陪同下前往丙○○住處查詢，丙○○竟稱：「我只是人頭
      ，我什麼都不知道，我想人家要送我一間房子有什麼不好？如果利息沒付，大
      不了房子被拍賣，我還有錢可拿，反正房子又不是我的，這有什麼損失呢？」
      原告亦多次催告丙○○繳交銀行貸款，仍置之不理，為避免自己所有房屋遭法
      院拍賣，原告商請陽信銀行蘆洲分行同意由原告分期代位清償貸款並向法院撤
      銷查封聲請之事實，業據證人即陽信銀行承辦職員朱家隆、蘆洲分行經理陳易
      煥及辦理過戶及抵押權設定之代書張志遠於偵查中到庭證述甚詳，有該刑事偵
      查卷證、筆錄及檢察官訴書可稽。原告自九十一年一月十四日起至九十一年五
      月七日止，代位清償陽信銀行貸款之一欄表、各期繳款證明及收據影本，共計
      三百零八萬四千八百七十四元，此有原告於九十一年十二月三十一日偵查中呈
      遞之陳報(三)狀內證列證在卷，核屬被告二人共同侵權行為之損害，自應由被
      告二人連帶負賠償責任。又原告於八十九年一月三十一日支付被告趙國侵系爭
      房屋買賣稅金共八十九萬五千元，惟契稅為一萬八千九百零六元、增值稅為六
      十八萬四千八百零八元，共計七十萬三千七百十四元，但乙○○夫妻於八十九
      年三月十四日一起前來退還原告五千元，謊稱是剩下的錢，因此就稅金部分被
      告乙○○即訛詐十八萬六千二百八十六元，依法應賠償原告。末查原告因被告
      二人共謀偽造文書、詐欺取財、背信等刑事犯罪及民事侵權行為，在委任律師
      正式提出告訴前，曾多次與被告乙○○及丙○○談判，鄭重表示給予還債賠償
      之機會，否則即依法委請律師提出告訴。詎被告乙○○竟表示：「告就告，大
      不了坐牢而已。」被告丙○○則非但拒絕繳納銀行貸款利息，更表示：「如果
      利息沒付，大不了房子被拍賣，我還有錢可拿，反正房子又不是我的，這有什
      麼損失呢？」原告迫於無奈始委任律師具狀正式提出告訴，偵查中被告丙○○
      急欲擺脫與乙○○共謀共犯之嫌，於歷次偵訊之供詞均反覆不一，矛盾百出，
      反觀被告乙○○則有意獨扛刑責，坦承設計犯案詐欺取財，惟其所供筆錄卻屢
      與丙○○不相符合，甚且於偵查中兩相發生爭吵，遂致使本案歷經一年又六個
      月始告偵結而提起公訴，此項律師費本可避免支出，其因被告二人共同侵權行
      為，事後猶執迷不悟，絲毫無悛悔誠意，職是，律師費之支出，依法即與被告
      之共同侵權行為有相當之因果關而應由被告二人連帶負賠償責任。爰依據侵權
      行為及代位清償之法律關係，請求被告二人給付如訴之聲明所示之金額與法定
      遲延利息。
乙、被告丙○○方面：
    被告丙○○未於最後言詞辯論期日到場，據其以前到場所為聲明或陳述如后：
一、聲明：求為判決駁回原告之訴及其假執行之聲請。
二、陳述：伊並與乙○○共同詐欺原告，請求等到刑事判決確定後再處理。
丙、被告乙○○方面：
    被告乙○○未於言詞辯論期日到場，亦未提出準備書狀作何聲明或陳述。
    事  實
一、本件被告未於最後言詞辯論期日到場，核無民事訴訟法第三百八十六條各款所列
    之情形，爰依原告聲請，由其一造辯論而為判決。
二、原告主張被告乙○○於八十九年一月初，在台北縣三重市○○街七十五巷二號一
    樓受原告之委託，原應將李志憲以其所有之系爭房地清償向大眾商業銀行貸得款
    項後，再即過戶予原告。詎乙○○竟基於為自己不法所有之意圖，向李志憲及告
    佯稱其熟稔土地登記相關手續，可自行辦理過戶節省費用，致李志憲及原告信以
    為真而陷於錯誤，進而交付相關過戶規費、土地增值稅等款項共計八十九萬五千
    元、及身分證影本、印鑑證明、印鑑予乙○○，乙○○進而於同月二十日許，攜
    同不詳姓名之男女至位於台北縣三重市○○街六十一巷六弄十號「世運代書事務
    所」，向不知情之張志遠代書佯稱該男子即為賣方李志憲，該女子即為買方甲○○，並交付系爭房地所有權狀、戶籍謄本、印鑑證明等物予張志遠辦理系爭房地
    過戶予原告等事宜。嗣於同月二十六日許，乙○○竟與丙○○共同基於使公務員
    登載不實之概括犯意聯絡，二人均明知李志憲並未將系爭房地出賣予丙○○，竟
    由丙○○檢具其印鑑證明、戶口名簿等資料委託不知情之代書張志遠，於八十九
    年一月二十六日分別擬定內容為李志憲將系爭房、地分別以二十九萬九千七百元
    及一百九十五萬三千九百六十三元之價格出售予丙○○之建築改良物買賣所有權
    移轉契約書及土地買賣所有權移轉契約書各一份（俗稱公契），並另擬定一份買
    賣系爭房地總價款為四百五十萬元之不動產買賣契約書（俗稱私契），由丙○○
    向陽信商業銀行股份有限公司（下稱陽信銀行）蘆洲分行申請借款三百萬元，並
    以陽信銀行為抵押權人，在系爭房地上設定最高限額抵押權三百六十萬元，並由
    丙○○在土地建築改良物抵押權設定契約書上簽名蓋章完成契約行為後，再由張
    志遠將上開各契約書、土地權狀、建物權狀、印鑑證明、戶口名簿、契稅收據等
    資料持以一併向台北縣三重地政事務所申請系爭房地之移轉登記及抵押權設定登
    記，使地政人員將「李志憲所有系爭房地已出賣予丙○○之不實事項」登載於土
    地登記簿謄本、建物登記簿謄本、土地所有權狀、建物所有權狀及他項權利證明
    書，陽信銀行誤信上開房地為丙○○所有，因而陷於錯誤並於同年三月六日核撥
    貸款三百萬元予丙○○，足以生損害於李志憲、陽信銀行對貸款徵信之正確性及
    地政機關對土地建物登記管理之正確性。之後，乙○○及丙○○繼而承接上開使
    公務員登載不實事項之犯意，於同年三月六日共同至「世運代書事務所」要求不
    知情之代書張志遠，擬定內容為丙○○將系爭房地，分別以三十一萬五千一百元
    及一百九十五萬三千九百六十三元之價格，出售予原告之建築改良物買賣所有權
    移轉契約書及土地買賣所有權移轉契約書，向台北縣三重地政事務所申請系爭房
    地之移轉登記，使地政事務所人員將「丙○○出賣系爭房地予原告之不實事項」
    登載於土地登記簿謄本、建物登記簿謄本，而將系爭房地再度移轉登記予原告，
    並將上開土地及建物權狀交付予原告，且隱瞞系爭房地已遭設定抵押權乙事。嗣
    因陽信銀行以丙○○未如期繳交借款利息，向法院聲請查封拍賣系爭房地，李志
    憲、原告始知受騙之事實，核與證人李志憲於警詢中亦證述：伊與被告丙○○並
    不認識，亦未出售系爭房地予被告丙○○等語相符，已據本院依職權調閱台灣板
    橋地方法院檢察署九十年度偵字第七七四五號卷查證無訛，又被告丙○○並因乙○○共同詐欺原告經本院刑事庭判處有期徒刑一年二月，亦有本院九十二年度訴
    字第六四六號刑事判決一件在卷足憑，自堪信原告之主張為真實。
三、被告丙○○雖辯稱：伊未與乙○○共同詐欺原告，請求到刑事判決確定後再處理
    云云。惟被告丙○○縱未與乙○○共同詐欺原告，因原所有人李志憲並未將系爭
    房地出售予被告丙○○，被告丙○○亦未給付買賣價金予李志憲，則被告丙○○
    將系爭房屋移轉至自已名下，核屬因過失不法侵害李志憲之系爭房地所有權，應
    負將系爭房屋回復移轉登記於李志憲之名下，如已於其上設定抵押權，則負有將
    抵押權拆去之回復原狀義務，又因李志憲已將系爭房地出售予原告，且系爭房地
    目前亦係移轉登記予原告，則被告丙○○即須轉而對原告負除去其上抵押權之回
    復原狀義務，並不因未與趙國添共同詐欺原告即可免除其過失侵害系爭房地所有
    權之回復原狀義務。況系爭房地係以被告丙○○之名義向陽信銀行蘆洲分行借款
    三百萬元，原告係系爭房地之所有權人，縱令被告丙○○不負過失侵害系爭房地
    所有權之回復原狀義務，原告代被告丙○○清償前開抵押借款後，亦民法第三百
    十二條規定亦得代位請求被告丙○○清償。因此，無論刑事判決結論如何，均無
    礙於原告請求被告丙○○給付代償之前開抵押貸款本息，核被告丙○○此部分之
    抗辯，顯無理由，不足採信。
四、按因故意或過失，不法侵害他人之權利者，負損害賠償責任。故意以背於善良風
    俗之方法，加損害於他人者亦同。又數人共同不法侵害他人之權利者，連帶負損
    害賠償責任；不能知其中孰為加害人者，亦同。民法第一百八十四條第一項、第
    一百八十五條第一項分別定有明文。查被告兩人共同在原告向訴外人買受之系爭
    房地上設定抵押權，並向陽信銀行貸款三百萬元，致原告取得系爭房地後有受陽
    信銀行拍賣抵償之風險，核屬故意以背於善良風俗之方法加損害於他人，原告自
    得請求被告負連帶賠償責任。茲將原告請求之各項損害析述如次：
    (一)原告請求被告連帶賠償代位清償陽信銀行貸款本息三百零八萬四千八百七十四
      元部分：查原告主張其於九十一年一月十四日、同年二月七日、同年三月六日
      、同年四月三日、同年四月二十二日、同年五月七日分別向陽信銀行代位清償
      如附表所示之本息，合計三百零八萬四千八百七十四元之事實，已據於台灣板
      橋地方法院檢察署九十一年度偵字第七七四五號偵查中提出陽信銀行收據八件
      附卷足憑，並經本院依職權調閱前開卷宗查證無訛，自堪信為真實，是原告請
      求被告連帶賠償三百零八萬四千八百七十四元及自九十一年五月七日即最後代
      位清償日起至清償日止按年息百分之五計算之利息，核屬有據。
    (二)原告請求被告乙○○詐騙之十八萬六千二百八十六元部分：查原告主張其於八
      十九年一月三十一日支付被告乙○○系爭房屋買賣稅金八十九萬五千元，被告
      乙○○則於八十九年三月十四日退還原告五千元，並陳稱剩下的錢就是稅金云
      云，惟系爭房地之契稅為一萬八千九百零六元，增值稅六十八萬四千八百零八
      元，差額十八萬六千二百八十六元係詐被告趙國欲詐騙之事實，亦據於台灣板
      橋地方法院檢察署九十一年度偵字第七七四五號偵查中提出支票，帳戶交易明
      細、存摺各一件在卷為證，並經本院依職權調閱前開卷宗查證無訛，被告乙○○經合法通知，既未於言詞辯論期日到庭爭執，復不提出書狀以資抗辯，自堪
      信原告此部分之主張為真實，是原告請求被告乙○○賠償十八萬六千二百八十
      六元，及自九十二年四月三日即起訴狀繕本送達翌日起至清償日止按年息百分
      之五計算之利息，亦屬有據。
    (三)原告請求被告連帶賠償律師費五萬元部分：原告雖主張因被告共同涉犯偽造文
      書、詐欺取財等罪嫌，迫於無奈委任律師提起刑事告訴，支出律師費用五萬元
      云云。惟查被告乙○○、丙○○所涉犯偽造文書與詐欺等罪嫌係屬公訴罪，不
      以委任律師提起刑事告訴為必要，是原告律師費用之支出，難認與被告共同涉
      犯偽造文書、詐欺取財等罪嫌間有相當因果關係存在。是原告請求連帶賠償律
      師費用五萬元，難認有據，不應准許。
五、從而，原告依據侵權行為與代位清償之法律關係，請求被告連帶賠償三百零八萬
    四千八百七十四元，及自九十一年五月七日即最後代位清償日起至清償日止按年
    息百分之五計算之利息，及請求被告乙○○賠償十八萬六千二百八十六元，及自
    九十二年四月三日即起訴狀繕本送達翌日起至清償日止按年息百分之五計算之利
    息，為有理由，應予准許，逾此之請求，即屬無據，應予駁回。又原告陳明願供
    擔保請准宣告假執行，就其勝訴部分核無不合，爰酌定相當擔保金額准許之，至
    於其敗訴部分，假執行之聲請亦失所附麗，應併予駁回。
六、結論：原告之訴一部為有理由，一部為無理由，依民事訴訟法第三百八十五條第
    一項前段、第七十九條後段、第八十五條第二項、第三百九十條第二項，判決如
    主文。
中      華      民      國    九十二    年     十二     月    卅一    日
                                臺灣板橋地方法院民事第三庭
~B法      官  何君豪
右為正本係照原本作成
如對本判決上訴，須於判決送達後廿日內向本院提出上訴狀
中      華      民      國    九十二    年     十二     月    卅一    日
~B法院書記官  蕭興南


司法院資訊處製作；財團法人民間司法改革基金會備份。
